【裁判字號】    94,易,2075
【裁判日期】    950208
【裁判案由】    違反商標法
【裁判全文】
臺灣臺中地方法院刑事判決              94年度易字第2075號
公  訴  人  臺灣臺中地方法院檢察署檢察官
被      告  乙○○
            甲○○
上列被告因違反商標法案件，經檢察官提起公訴（九十四年度偵
續字第九二號），本院判決如下：
    主    文
乙○○、甲○○均無罪。
    理    由
一、公訴意旨略以：被告乙○○為鑫寶達企業有限公司（下稱鑫
    寶達公司）之負責人，被告甲○○為鑫寶達公司之業務主任
    ，被告二人均明知「素體美人」為告訴人臺灣奧黛莉股份有
    限公司（下稱告訴人公司）向經濟部智慧財產局申請核准註
    冊之商標（商標註冊號數：00000000號），指定使
    用於內衣、胸罩、胸罩襯墊、罩杯等商品，專用期間自民國
    八十四年四月十六日至九十四年四月十五日止，非經告訴人
    公司同意或授權，不得於同一或類似商品，擅自使用相同或
    近似之註冊商標。因被告乙○○向址設臺中市○區○○路一
    二四號美嬅泰興業有限公司（下稱美嬅泰公司）所屬之美華
    泰流行生活館承租專櫃販賣內衣，被告二人竟共同基於違反
    商標法之概括犯意聯絡，未經告訴人公司之同意，於九十三
    年四月十七日中午十二時許，擅自將告訴人公司享有商標權
    之「素體美人」之商標圖樣，以同一及近似之商標圖樣，使
    用於推銷同一內衣類產品之美華泰流行生活館廣告文宣ＤＭ
    （九十三年四月十七日至同年五月十三日）第十頁上，供不
    特定人索取，用以促銷鑫寶達公司媚爾麗內衣等產品，有致
    相關消費者混淆誤認之虞，而侵害告訴人公司上開商標權，
    因認被告二人共同涉犯商標法第八十一條第一款、第三款罪
    嫌云云。
二、按犯罪事實應依證據認定之，無證據不得認定犯罪事實；又
    不能證明被告犯罪或其行為不罰者，應諭知無罪之判決，刑
    事訴訟法第一百五十四條第二項、第三百零一條第一項分別
    定有明文。次按事實之認定，應憑證據，所謂證據，須適於
    為被告犯罪事實之證明者，始得採為斷罪資料，如未能發現
    相當證據，或證據不足以證明，自不能以推測或擬制之方法
    以為裁判基礎；又認定不利於被告之事實，須依積極證據，
    苟積極證據不足為不利於被告事實之認定時，即應為有利於
    被告之認定，更不必有何有利之證據，最高法院五十三年臺
    上字第二七五○號、三十年上字第八一六號、四十年臺上字
    第八六號分別著有判例可資參照。
三、本件公訴人認被告二人共同涉犯商標法第八十一條第一款、
    第三款之罪嫌，無非係以：(1)「素體美人商標及圖樣」業由
    告訴人公司於八十四年四月十六日取得商標註冊，專用期間
    至九十四年四月十五日止，指定使用商品為商標法施行細則
    第二十四條第四十類於使用於衣服、內衣、內褲、胸罩、衣
    服胸罩、胸罩襯墊、束腰、束褲、罩杯等商品，有中華民國
    商標註冊證一件在卷可稽；(2)「媚爾麗商標及圖」業由鑫寶
    達公司於八十八年八月十六日取得商標註冊，指定使用於內
    衣、內褲、胸罩、衣服等商品，有經濟部智慧財產局商標資
    料檢索服務一紙在卷可稽，是鑫寶達公司就其所銷售之前揭
    商品已有五年有餘，對同業競爭關係之同一或類似商品，應
    有相當認識，又告訴人公司就「素體美人」商標，於九十三
    年三月三十一日起業已作相當之廣告宣傳，迄前開查獲時即
    九十三年四月十七日止，計有九十三年三月三十一日大成報
    Ａ五版、同年四月一日至七日之壹週刊一四九期，同年四月
    十五日至二十一日之壹週刊一五一期，同年四月份之ＥＡＳ
    Ｙ  ＳＨＯＰ時尚誌，同年四月五日蘋果日報Ｃ二版、同年
    四月六日自由時報四○版、同年四月七日中國時報Ｄ五版，
    同年四月九日蘋果日報Ｃ六版，同年四月十四日蘋果日報Ｃ
    四版、同年四月十五日大成報Ａ八版及同年四月十七日蘋果
    日報Ｃ四版等平面媒體，有前開平面媒體影本及ＥＡＳＹＳ
    ＨＯＰ時尚誌原本附卷可稽，是被告二人既各為鑫寶達公司
    負責人及業務主任，與告訴人公司係屬同業競爭關係，難委
    為不知「素體美人」為告訴人公司所享有之專用商標權，況
    告訴人公司於前開廣告中均以「素体美人」作平面廣告，更
    足以認定被告二人係以「体」置換為「體」，用以規避侵害
    商標權之犯行，然所為均有於同一或類似之商品，使用相同
    或近似之註冊商標，致混淆相關消費者之虞之犯意；(3)證人
    即美嬅泰公司負責與媚爾麗專櫃業務聯繫之工作人員顏宗平
    陳稱：伊都是與被告甲○○聯繫，鑫寶達公司傳真後，伊會
    將所有專櫃傳真稿打入電腦，再交給企劃，企劃是負責美工
    排版、編輯及印刷ＤＭ，ＤＭ印製之前有三次校對，第一次
    是把初稿印出來交給各專櫃小姐校對，有的是專櫃小姐自己
    校對，有的是給專櫃公司校對，校對完後有的有簽名，有的
    沒有，第二次校對是針對第一次修正後，再傳給各分店，各
    分店不一定會給專櫃，只有更正部份才會給專櫃，第三次是
    再重複一次，鑫寶達公司部份是依照傳真稿做的，印象中至
    少校對二次；在美工排版、編輯沒有受廠商傳真的限制，可
    以增刪，原則上依廠商提供之傳真，在ＤＭ定稿後都有給媚
    爾麗專櫃，但專櫃小姐有無交給鑫寶達公司伊不知道等語，
    足認被告甲○○於九十三年十一月三日在偵查中供述：……
    而廣告ＤＭ排版是美嬅泰公司的美工人員負責的等語屬實，
    又美嬅泰公司之美工人員製作ＤＭ係按被告甲○○之傳真稿
    排版製作，觀諸『素體美人春夏新品三件１０００元、媽咪
    ＣＵＰ尺寸齊全等特價搶購中』之廣告文詞，該廣告文詞將
    「素體美人」並列於表徵鑫寶達公司商品之女模特兒旁，上
    方寫有「媚爾麗」字樣，有該廣告影本一件附卷可憑，是足
    認被告二人有藉前開廣告使相關消費者誤認渠等媚爾麗之商
    品來源，即為告訴人公司所生產並擁有商標權之「素體美人
    」系列商品等節，為其主要之論據。訊據被告二人均堅詞否
    認有何違反商標法犯行，被告乙○○陳稱：伊當初不知道「
    素體美人」是告訴人公司的商標，伊當初是以「素體美人春
    夏新品上市特價三件一千元」這句話以手寫文字稿傳真給美
    華泰流行生活館，伊專櫃陳列產品沒有標榜「素體美人」這
    四個字等語，被告甲○○陳稱：整件事情都是伊在負責的，
    當時是一個口誤，伊本來是想舒體美人春夏新品的廣告詞，
    刊登是在四月份，女孩子都會穿比較素面的，伊沒有動機及
    必要去仿冒告訴人公司的商標，當初告訴人公司給伊公司存
    證信函，伊有遵照告訴人公司指示下架，而且更正廣告，並
    向告訴人公司他們道歉，告訴人公司還要求要新臺幣（下同
    ）一百六十萬元，伊沒有必要為了一、二萬元的薪水去觸犯
    法律等語。
四、經查：
  (一)「素體美人」之商標圖樣，係告訴人公司向經濟部中央標準
    局（嗣於八十八年一月二十六日改制為智慧財產局）申請註
    冊，專用於衣服、禮服、洋裝、西裝、外套、大衣、夾克、
    襯衫、孕婦裝、童裝、褲子、裙子、內衣、三角褲、平口褲
    、胸罩、胸罩襯墊、束腰、束褲、泳衣、泳褲、罩杯等舊商
    標法施行細則第二十四條第四十類商品，專用期間自八十四
    年四月十六日起至九十四年四月十五日止，此有中華民國商
    標註冊證影本一紙（註冊號數00000000號）在卷足
    憑（參見臺灣臺中地方法院檢察署九十三年度發查字第一九
    三四號偵查卷宗第六頁），並為被告二人所是認屬實。
  (二)被告二人固有於九十三年四月十七日中午十二時許，將「素
    體美人」四字使用於美華泰流行生活館之廣告ＤＭ上，有該
    份廣告ＤＭ在卷可稽，惟被告二人是否構成檢察官所指上開
    罪名，尚須探究被告二人之主觀認知，亦即被告二人是否有
    「素體美人」為告訴人公司所註冊商標之認知？被告二人是
    否有以「素體美人」四字為商標使用在上開廣告ＤＭ上？此
    外，在客觀上，被告二人使用「素體美人」一詞，是否會使
    消費者產生混淆而誤認商品來源？茲詳述本院判斷如下：
    1.檢察官以被告乙○○所經營之鑫寶達公司銷售內衣類商品
      已五年有餘，對同業競爭關係之同一或類似商品，應有相
      當認識，且告訴人公司就「素體美人」商標，於九十三年
      三月三十一日起，迄前開查獲時即九十三年四月十七日止
      ，計有前述報章雜誌已作相當之廣告宣傳，被告二人既各
      為鑫寶達公司負責人及業務主任，與告訴人公司係屬同業
      競爭關係，難委為不知「素體美人」為告訴人公司所享有
      之專用商標權等節，為被告二人主觀上有違反商標法認知
      之依據。然告訴人公司所有之「奧黛莉」商標固為國內知
      名內衣品牌，衡情所有內衣業者及消費大眾均能有所認識
      ，惟告訴人公司所有之「素體美人」商標既自八十四年四
      月十六日申請註冊，至九十三年三月三十一日起方進行廣
      告宣傳，故告訴人公司所有之「素體美人」商標並不如「
      奧黛莉」商標般廣為業界及消費大眾所周知，自不得比附
      類推而認被告二人身為告訴人公司之同業，對「素體美人
      」為商標乙節，應如對「奧黛莉」商標般有相當認識，況
      告訴人公司所刊登之上開平面廣告中，係標明「素体美人
      」四字，非註冊證書上之「素體美人」，則告訴人公司對
      自身「素體美人」商標認識已不清晰，使用亦不統一，又
      如何能推論其他同業業者對其「素體美人」商標一定會有
      完整清楚的認識？再者，告訴人公司所刊登之「素体美人
      」平面或電子廣告中，亦同時打出「奧黛莉」之商標，在
      「奧黛莉」此一強勢商標下，一般人雖均能了解「素体美
      人」為告訴人公司之產品，然除平面廣告中在「素体美人
      」旁打上一個二公厘見方大小的「Ｒ」記號外，未見告訴
      人公司表明「素體美人」為告訴人公司所有之商標，且「
      素体美人」為形容詞與名詞組合而成之詞句，放在標有強
      勢商標「奧黛莉」之平面廣告中，「素体美人」極易使人
      認作是用以形容商品之廣告文句，在此情況下，「素體美
      人」此種文字商標即喪失商標之顯著性，縱告訴人公司於
      九十三年四月間花費大量廣告費用宣傳「素體美人」系列
      商品，然非針對「素體美人」為商標乙節加以宣傳，故難
      使業者或消費大眾在「奧黛莉」之強勢商標下，能正確認
      知「素體美人」亦為告訴人公司所註冊之商標，是檢察官
      此部分論述，並不能作為被告二人主觀上對「素體美人」
      為商標有所認識之論斷。
    2.告訴人公司指稱：被告二人有意將「素體美人」四字以最
      大字體呈現，並列於表徵鑫寶達公司商品之女模特兒旁，
      以此方式使消費者誤認商品來源，故被告二人有將「素體
      美人」作為商標使用之故意云云。查被告甲○○偵查中陳
      稱：廣告ＤＭ排版是美嬅泰公司的美工人員負責的等語（
      參見臺灣臺中地方法院檢察署九十三年度偵字一七八七九
      號偵查卷宗第三八頁），此情為證人顏宗平於偵查中所證
      實，並為檢察官於起訴書中所是認，故前揭廣告ＤＭ上排
      版方式及字體大小應為美嬅泰美工人員所為，與被告二人
      無涉；又證人顏宗平於偵查中陳稱：鑫寶達公司部份是依
      照傳真稿做的，印象中至少校對二次，美工排版及編輯沒
      有受廠商傳真的限制，可以增刪，原則上依廠商提供之傳
      真，在ＤＭ定稿後都有給媚爾麗專櫃，但專櫃小姐有無交
      給鑫寶達公司，伊不知道等語（參見臺灣臺中地方法院檢
      察署九十四年度偵續字九二號偵查卷宗第二六頁），則前
      揭美華泰流行生活館之廣告ＤＭ排版及字體大小既為美嬅
      泰公司美工人員所為，證人顏宗平前開證詞又無法證明Ｄ
      Ｍ定稿後有交予被告二人確認，實難以前揭廣告ＤＭ排版
      方式及字體大小，即遽認被告二人將「素體美人」四字作
      為商標使用之故意。
    3.告訴人公司所有「奧黛莉」商標為公眾周知之知名品牌，
      而告訴人公司亦自稱於九十三年四月間花費大量廣告費用
      宣傳「素體美人」系列產品，且告訴人公司並在各平面廣
      告上同時標有「奧黛莉」商標，故「素體美人」系列產品
      為告訴人公司所生產製造，應廣為消費大眾所周知，不致
      誤認為其他公司之產品，因而，消費者若要購買告訴人公
      司所生產之「素體美人」系列產品，自會至告訴人公司所
      設置之奧黛莉專櫃購買，不致於去其他公司專櫃購買甚明
      。查前揭廣告ＤＭ中，除「素體美人春夏新品三件１００
      ０元媽咪ＣＵＰ尺寸齊全等特價搶購中」等詞句外，尚有
      被告乙○○所經營之鑫寶達公司申請之「媚爾麗」商標標
      示於上，兩相對照之下，常人一望即知該廣告ＤＭ上產品
      並非告訴人公司所生產之「素體美人」系列產品，而是「
      媚爾麗」之產品，且卷內亦查無被告二人在其美華泰流行
      生活館專櫃上之內衣產品不使用「媚爾麗」商標，而直接
      使用「素體美人」或「奧黛莉」商標字樣之相關證據，故
      被告二人雖在前揭廣告ＤＭ上使用「素體美人」四字，仍
      不致使相關消費者有混淆誤認鑫寶達公司在美華泰流行生
      活館專櫃上所販賣之內衣係告訴人公司所生產製造之「素
      體美人」系列產品，要與商標法第八十一條第三款之構成
      要件有間，尚難以此條刑責相繩。至告訴人公司指稱：前
      揭廣告ＤＭ上「素體美人」字樣較「媚爾麗」字樣大上數
      倍，若不細看，甚有可能根本不會發現放在右上角小角落
      之「媚爾麗」字樣云云，然觀諸偵查卷附之前揭廣告ＤＭ
      影本（參見臺灣臺中地方法院檢察署九十三年度發查字第
      一九三四號偵查卷宗第八頁），「媚爾麗」字樣雖較「素
      體美人」字樣小，然其「媚爾麗」字樣旁之商標圖樣卻幾
      乎和「素體美人」各別字體一樣大，整體來看，「媚爾麗
      」字樣加上其商標圖樣在該廣告所占篇幅之長度，與「素
      體美人」四字之長度相去不遠，實無須細看才會發現之情
      ，且告訴人公司刊登之「素体美人」平面廣告中，其上之
      「Ｒ」字僅有二公厘見方，與「素体美人」字樣相去何止
      十倍（參見臺灣臺中地方法院檢察署九十四年度偵續字九
      二號偵查卷宗第五三頁以下），惟告訴人公司卻認此記號
      所有人均可注意，則其認定能否注意之標準不一，自相矛
      盾，告訴人公司此部分之指摘，即無可採。
五、據上所述，「素體美人」縱使為告訴人公司所構思之獨創詞
    句，非一般用語，且經告訴人公司花費大量廣告費用加以宣
    傳，然該等廣告內容既未對「素體美人」為文字商標乙節加
    以著墨，自有可能使人誤認「素體美人」為一句特殊之廣告
    用詞，縱被告二人因該等廣告而使用「素體美人」一詞，在
    檢察官及告訴人公司所提之證據並不足以證明被告二人主觀
    上對「素體美人」為商標有所認知情況下，僅能認被告二人
    所為係攀附此一廣告用語，要難遽以推論被告二人將「素體
    美人」作為商標使用，再者，前揭廣告ＤＭ亦不致使相關消
    費者有混淆誤認產品來源之虞，被告二人所為尚難該當商標
    法第八十一條第一款或同條第三款之犯罪構成要件。此外，
    本院復查無其他任何積極證據足資證明被告二人有檢察官起
    訴之違反商標法犯行，揆諸前揭法條、最高法院判例及說明
    意旨，基於無罪推定之原則，自應諭知被告為無罪之判決。
據上論斷，應依刑事訴訟法第三百零一條第一項，判決如主文。
中    華    民    國    95    年    2     月    8     日
                  刑事第十三庭  審判長法  官  陳慧珊
                                      法  官  李秋娟
                                      法  官  黃裕仁
上正本證明與原本無異。
如不服本判決，應於送達後十日內向本院提出上訴狀（須附繕本
），上訴於臺灣高等法院臺中分院。
                                      書記官  王嘉仁
中    華    民    國    95    年    2     月    8     日


司法院資訊處製作；財團法人民間司法改革基金會備份。
